# 有关合并报表的编制

提问人：hanyin 时间：2013-11-11 13:59:04
2010 年A和其子公司B共同投资成立C，A持股55%，B持股45%（不控制，采用权益法核算）
2012 年 5 月，A将其持有的股权转让给D和E（与A、B均无任何关系），分别为30%和25%，转让后B成为第一大股东。
2012 年 6 月，根据B、D、E通过的章程、股东大会决议，由B派出董事长和多名董事会成员实际控制C公司假设B控制C的依据很充分，在不考虑其他条件的情况下，从对C公司的控制权转移上来说，好象应该属于包括在企业合并准则规范范围内的交易或事项，但对于B公司来说，持股45%没有发生变化，只是由原来的不控制变成控制，由权益法核算改为成本法核算，问题 1 ：是否适用企业合并准则 问题 2 ：由于A转让前直接控制C，转让后A通过B公司控制C，是否应按同一控制下企业合并编制报表。

回答人：chenyiwei
在本案例中，重组前B不具有对C的控制权，重组后B对C具有控制，因此对B而言属于企业合并，按照企业合并准则进行会计处理和合并报表编制。
本问题首先要解决的问题是：B在何时取得对C的控制权？ 2012 年 5 月B成为C的第一大股东和 2012 年 6 月派驻董事这两个事件中，哪一个是标志B取得控制权的标志性事件？A出售股权给D、E和BDE三方就C的治理结构安排问题达成协议，这两者是否为一揽子交易？
情形 1 ：非同一控制下的企业合并 如果认为在 2012 年 6 月B对C派驻董事之后才取得对C的控制权，且 2012 年 6 月以后C公司的治理结构是BDE三方协商的结果，与A转让股权给D和E的交易无关联，则在 2012 年 5 月A处置 55 ％股权到 6 月C取得实际控制地位之间，A和B都不控制C（相当于A在这段期间内也不能把C纳入其合并报表范围），这时 2012 年 6 月B取得对C的控制权应视作非同一控制下的企业合并，B在编制合并报表时不能追溯调整前期比较数据。
情形 2 ：同一控制下的企业合并 如果 2012 年 5 月A在将股权出售给D和E时，同时明确C公司后续由B实际控制， 6 月B向C派驻董事是依据当时的股权转让协议中的安排而实施的，则股权转让和派驻董事两个事项属于一揽子交易，A对C的控制在这一过程中未发生中断，此时由于B和C在交易前后均同受A控制，所以该交易属于同一控制下的企业合并。但其与一般意义上的同一控制下的企业合并存在差别：在取得控制权时，实际控制人同时将部分少数股权出售给非关联方。 根据同一控制下企业合并的权益结合法的会计处理原理，权益结合法实际上是站在最终控制方（本案例中为A）的立场上，从最终控制方的角度看，其在合并前后实际控制的经济资源并没有发生变化，有关交易事项不应视为购买。权益结合法实际上是一种“下推会计”，即把最终控制方合并报表层面的处理“下推”到合并方的合并报表层面。基于这一理解，B公司在编制合并报表时，对于 2012 年 5 月之前的期间，应假设C公司的 100 ％股权对应的权益和损益均为“归属于母公司股东的权益和损益”， 2012 年 5 月出售 55 ％股权的交易，在B的合并报表层面体现为一项处置少数股权交易。即，在B的合并报表层面，相当于在C公司设立时已经取得其 100 ％股权，到 2012 年 5 月处置其中的 55 ％，但仍然凭借剩余的 45 ％股权保持了对C的实际控制，因此在C的合并报表层面体现为在不丧失控制权的前提下出售子公司部分股权的权益性交易，与A公司合并报表层面对该事项的处理一致。